【裁判字號】    99,台上,553
【裁判日期】    990325
【裁判案由】    給付工資等
【裁判全文】
最高法院民事判決              九十九年度台上字第五五三號
上  訴  人  國立台灣體育大學
法定代理人  未 ○ ○
訴訟代理人  邱 鎮 北律師
被 上訴 人  甲 ○ ○
            乙 ○ ○
            庚 ○ ○
            丙 ○ ○
            巳 ○ ○
            丁 ○ ○
            辛 ○ ○
            癸 ○ ○
            戊 ○ ○
            己 ○ ○
            壬    ○
            子 ○ ○
            寅 ○ ○
            丑 ○ ○
            午 ○ ○
            卯○○○
            辰 ○ ○
共      同
訴訟代理人  謝 政 達律師
            楊 景 勛律師
上列當事人間請求給付工資等事件，上訴人對於中華民國九十八
年十月十四日台灣高等法院第二審判決（九十八年度勞上字第五
號），提起上訴，本院判決如下：
    主  文
上訴駁回。
第三審訴訟費用由上訴人負擔。
    理  由
本件被上訴人起訴主張：伊等均係受僱於上訴人處擔任清潔工作
之員工，詎於民國九十六年十一月二十七日，上訴人公告將伊等
原擔任之工作外包予廠商，並告知兩造間之僱傭關係將於同年底
因期間屆滿而消滅，不再續聘。惟伊等長期受僱於上訴人，工作
內容非僅係單純之清潔打掃工作，尚有從事公立學校常態性之工
友工作。又伊等所從事之清潔工作已於八十七年十二月三十一日
起適用勞動基準法（下稱勞基法），具有繼續性，並無定期契約
之臨時性、短期性、季節性及特定性等情事，上訴人不得主張雙
方之僱傭關係已因約定期間屆滿而消滅，兩造間之僱傭關係仍然
存在，且伊等係於上訴人指揮監督下從事校園運作所需之工作，
自有勞基法之適用等情。爰依勞動契約法律關係，求為命上訴人
應自九十七年一月起至同年十月止，按月於每月末日給付如原判
決附表（下稱附表）所示「每月應給付工資額欄」之本息。又被
上訴人甲○○已符合勞基法第五十三條自請退休之條件，請求上
訴人給付退休金新台幣（下同）五十萬一千六百元之本息。另被
上訴人乙○○亦已符合勞基法第五十四條強制退休規定，請求上
訴人給付退休金四十九萬六千八百元本息之判決。
上訴人則以：勞基法適用之行業，依該法施行細則第三條、第四
條規定及內政部七十五年十一月二十四日台內勞字第四五○六九
三號函釋，應以中華民國行業標準分類規定為準，伊係屬於教育
訓練服務業，其員工除技工、工友、駕駛外，並無勞基法之適用
。被上訴人係受僱於伊擔任清潔工，負責打掃清潔校園環境，渠
等之工作性質與技工、工友及駕駛人明顯不同。被上訴人既非勞
基法適用之對象，兩造間每年簽訂僱傭契約之性質，依其內容屬
於臨時性僱傭契約，且兩造於簽訂僱傭契約時，雙方即約明僱傭
期間為一年（即至九十六年十二月三十一日止），期間屆滿契約
當然消滅，伊並無受領被上訴人給付勞務之義務，亦無受領遲延
之問題，故如附表所示被上訴人請求給付薪資，及甲○○、乙○
○依勞基法規定請求給付退休金，均屬無據等語，資為抗辯。
原審審理結果，以：上訴人依中華民國行業標準分類，係屬「教
育訓練服務業」，此為兩造所不爭執。又行政院勞工委員會（下
稱勞委會）已於八十七年十二月三十一日公告，指定公立之各級
學校之工作者排除適用勞基法，惟其技工、工友、駕駛人則同日
起適用。又上開公告所指工作者，係各機關（構）依工友管理要
點（原事務管理規則）規定所進用編制內非生產性之普通工友及
技術工友（含駕駛），但公立教育訓練服務業雇用之「臨時人員
」如其所從事之工作與技工、工友、駕駛人工作相同者，即屬上
開該等人員之範圍，應自八十七年十二月三十一日起適用勞基法
，此有勞委會九十七年二月四日、七月十八日函可憑。準此，如
公立教育訓練服務業僱用之臨時人員，其所從事之工作與技工、
工友、駕駛人工作性質相同者，即應自八十七年十二月三十一日
起適用勞基法。則據證人即上訴人之園藝管理組組長余坤樹於第
一審證稱可知，被上訴人所從事之工作，計有室內清潔工之工作
、學生宿舍清潔工之工作及園藝景觀之工作，其中關於「教職員
工辦公室打掃」、「慶典活動協助」、「場地佈置及恢復」、「
支援處、室、系、所辦活動器材物品搬運及載運」、「學校各項
慶典場地佈置」等工作，核與證人即上訴人總務處事務組組長孔
仲恭於第一審所提出之上訴人工職人員九十一年度「工友」、「
技工」之平時工作考核表所載工作項目相同，足見被上訴人與上
訴人校內若干工友、技工之工作性質有其相同之處，且被上訴人
與上開受僱於上訴人擔任技工、工友之工作內容，復均記載：「
臨時交辦事務」等概括事項。另參諸證人余坤樹證稱有時會叫被
上訴人做職責範圍以外之事等語，益見被上訴人與受僱於上訴人
之工友、技工，均係在上訴人之指揮監督下，從事校園運作所需
性質上同屬勞務或庶務之工作。換言之，上訴人校內工友之工作
與被上訴人之工作，既均係由上訴人自行指派，雖其二者間工作
區域、內容或有不同，惟性質上仍同屬校園內之勞務或庶務工作
，被上訴人及上訴人校內工友之上級管理單位亦得指示交辦，二
者相互支援，而具有互補、分工之關係，故被上訴人之工作性質
與受僱於上訴人之工友、技工之工作性質當屬相同。綜上，兩造
間之僱傭關係應有勞基法之適用。次查甲○○係四十年三月十日
出生，其至上訴人處工作之到職日為七十九年十月十八日，有勞
工保險被保險人投保資料表可憑。又甲○○以起訴狀繕本之送達
為向上訴人自請退休之意思表示，應認其於九十七年五月二十九
日向上訴人自請退休，斯時，甲○○已年滿五十五歲、工作已滿
十五年以上。又乙○○係三十五年十月二十四日生，至九十六年
十二月三十一日止，已年滿六十歲，已符合修正前勞基法第五十
四條強制退休之規定，基於勞基法保護勞工之旨，雇主終止勞動
契約時，如同時符合上開強制退休之規定，解釋上應認雇主同時
有依勞基法強制勞工退休之意。則甲○○自八十七年十二月三十
一日起適用勞基法，計至九十七年四月三十一日止，共九年四個
月，依勞基法第五十五條規定計算，為十九個基數，乘以兩造均
不爭執之退休前六個月之每月平均工資二萬六千四百元，則上訴
人應給付之退休金為五十萬一千六百元。而乙○○至上訴人處工
作之到職日為八十四年八月一日，自同年十二月三十一日適用勞
基法，計至九十六年十二月三十一日止，共九年，依勞基法第五
十五條規定計算，為十八個基數，乘以兩造均不爭執其退休前六
個月之每月平均工資二萬七千六百元，則上訴人應給付退休金為
四十九萬六千八百元。另依勞基法施行細則第二十九條第一項之
規定，退休金應於勞工退休之日起三十日內給付之。則甲○○、
乙○○請求自九十七年八月一日起至清償日止，按年息百分之五
計算之利息，亦屬有據。再查，上訴人雖提出兩造間曾簽訂九十
二年至九十四年之「國立體育學院臨時人員工作契約書」及「國
立體育學院校區環境清潔維護人員聘僱契約」（自九十六年一月
一日起至同年十二月三十一日止），主張雙方僱傭契約之期限已
明文約定，惟兩造間有勞基法之適用，又上開「定期性」、「臨
時性」之約定，核與被上訴人前述從事之工作性質係長期性、繼
續性者有違，本於勞基法係保護勞工之強制規定，自不許當事人
間以契約排除該法之適用，是兩造間有關被上訴人「工作期間」
之約定，因違反勞基法之上開規定，認屬無效。則兩造間之僱傭
契約並未因合約期滿而消滅，應認上訴人已預示拒絕受領被上訴
人提供之勞務，是如附表所示之被上訴人主張上訴人具有受領勞
務遲延之情事，應堪認定。至上訴人另辯以如附表所示被上訴人
，有部分已自其外包商受領給付，上訴人並無受領遲延等語，惟
該等被上訴人，為維持生計，於九十七年一月以後，雖有於外包
商處工作之情形，惟渠等勞務給付之受領相對人為該外包商而非
上訴人，上訴人受領工作之相對人為該外包商，而非被上訴人，
上訴人拒絕被上訴人直接向其給付勞務，自有受領勞務遲延之情
事，故上訴人上開所辯，仍不可採。從而，依民法第四百八十六
條及第四百八十七條前段規定，如附表所示之被上訴人自得請求
上訴人給付僱傭報酬，自有理由。惟受僱人因不服勞務所減省之
費用，或轉向他處服勞務所取得，或故意怠於取得之利益，僱用
人得由報酬額內扣除之，民法第四百八十七條但書定有明文。則
如附表所示被上訴人自九十七年一月至十月止，於他處服勞務及
取得之金額，分別為丙○○二十三萬一千零四十六元、丁○○七
千零二十九元、戊○○十八萬二千五百三十四元、己○○十八萬
七千九百五十二元、庚○○十八萬二千五百三十四元、辛○○八
萬零二百零一元、壬○十八萬二千五百四十二元、癸○○零元、
子○○零元、丑○○十八萬二千五百三十四元、寅○○零元、卯
○○○二萬七千五百五十四元、辰○○十六萬八千零四十四元、
午○○十九萬二千九百八十五元及巳○○十六萬九千一百九十九
元，依上開規定，如附表所示編號一至七、十、十二至十五之被
上訴人，渠等於他處取得報酬應扣除之。從而，甲○○及乙○○
依勞基法規定請求給付退休金五十萬一千六百元本息及四十九萬
六千八百元本息，為有理由；另如附表所示被上訴人得依民法第
四百八十七條規定請求給付自九十七年一月起至十月止之每月應
給付工資本息，惟應扣除如附表「九十七年一月至十月應扣除總
金額」欄所示之金額，為有理由，應予准許，逾此部分之請求，
則無理由，應予駁回。並說明其餘攻擊防禦方法不予審酌之理由
，爰將第一審所為關於命上訴人給付超過扣除如附表「九十七年
一月至十月應扣除總金額」欄所示之金額予以廢棄，其餘部分予
以維持，駁回上訴人之上訴，於法核無不合。上訴論旨，就原審
取捨證據、認定事實之職權行使，指摘原判決其敗訴部分違背法
令，求予廢棄，非有理由。
據上論結，本件上訴為無理由。依民事訴訟法第四百八十一條、
第四百四十九條第一項、第七十八條，判決如主文。
中    華    民    國  九十九  年    三    月  二十五  日
                      最高法院民事第四庭
                          審判長法官  劉  延  村
                                法官  許  澍  林
                                法官  黃  秀  得
                                法官  許  正  順
                                法官  魏  大  喨
本件正本證明與原本無異
                                      書  記  官
中    華    民    國  九十九  年    四    月    六    日
                                                      v

司法院資訊處製作；財團法人民間司法改革基金會備份。
